臺灣高雄地方法院民事判決　　　　　　　95年度訴字第2805號
原　　　告　台新國際商業銀行股份有限公司
法定代理人　丁○○
訴訟代理人　戊○○
　　　　　　甲○○
被　　　告　丙○○
　　　　　　乙○○
上列當事人間請求確認買賣關係不存在等事件，本院於中華民國
九十六年七月十一日言詞辯論終結，判決如下：
  主  文
確認被告丙○○、乙○○間就坐落高雄縣阿蓮鄉○○段一六四地
號土地（面積：二百五十七點五三平方公尺，權利範圍：六分之
一）之買賣關係不存在。
被告乙○○應將前項土地於民國九十四年八月十五日向高雄縣路
竹地政事務所以買賣為原因所為登記次序九之所有權移轉登記予
以塗銷。
訴訟費用由被告負擔。
  事實及理由
一、被告均經合法通知，無正當理由未於最後言詞辯論期日到場
    ，核無民事訴訟法第386 條各款所列情形，爰依原告之聲請
    ，由其一造辯論而為判決。
二、原告起訴主張：緣被告丙○○於民國93年3 月4 日與原告簽
    訂汽車貸款契約書並簽發本票1 紙，向原告貸款新臺幣（下
    同）38萬元，借款間為自93年3 月4 日起至93年11月4 日止
    ，其利率則按固定利率年息19％計算。詎被告前開借款至93
    年11月4 日到期迄未清償完畢，經原告向臺灣臺南地方法院
    聲請以94年度票字136 號本票裁定准予強制執行，該裁定已
    於94年2 月3 日確定在案，然被告丙○○迄今尚欠原告貸款
    本金125,993 元，及自94年10月26日起至清償日止，按年息
    百分之十九計算之利息尚未清償。豈料被告丙○○竟於94年
    7 月14日，就其所有坐落高雄縣阿蓮鄉○○段164 地號土地
    （面積：257.53平方公尺，權利範圍：1/6 ，下稱系爭土地
    ），與被告乙○○為通謀之虛偽意思表示而為買賣行為，並
    於94年8 月15日以買賣為由移轉登記為被告乙○○所有，以
    逃避原告之求償。依民法第87條第1 項前段規定，被告2 人
    間就系爭土地買賣之債行為，及移轉系爭土地之物權行為均
    屬無效。為此，爰依民法第113 條、第242 條之規定，提起
    本件訴訟，並聲明求為判決：
    (一)確認被告丙○○、乙○○就系爭土地之買賣關係不存在。
    (二)被告乙○○就前項不動產於94年8 月15日以買賣為原因所
      為之所有權移轉登記應予塗銷等語。
三、被告均未於最後言詞辯論期日到場，惟則曾到場抗辯如下：
  (一)被告丙○○抗辯略以：伊於原告尚未起訴前，因經營事業有
    虧損而向被告乙○○借錢週轉，所以將系爭土地移轉給乙○
    ○，伊願意還錢予原告，但因目前沒有工作，所有無力還錢
    等語。
  (二)被告乙○○抗辯略以：因被告丙○○欠伊總共210 萬元，有
    簽立本票部分是164 萬元，其餘是伊從銀行戶頭提領現金52
    萬元借給丙○○。所以將系爭土地拸轉登記給伊抵債，被告
    2 人就系爭土地確有買賣行為等語，資為抗辯。
四、原告主張被告丙○○於93年3 月4 日與原告簽訂汽車貸款契
    約書，並向原告貸款38萬元，惟迄至93年11月4 日上開借款
    到期時止迄未清償完畢，經原告向臺灣臺南地方法院聲請以
    94年度票字136 號本票裁定准予強制執行，該裁定已於94年
    2 月3 日確定在案，然被告丙○○迄今尚欠積原告貸款本金
    125,993 元，及自94年10月26日起至清償日止，按年息百分
    之十九計算之利息尚未清償等事實，業據原告到庭指述綦詳
    ，並據提出汽車貸款契約書、本票、臺灣臺南地方法院94年
    度票字136 號本票裁定准予強制執行之裁定書等影本各1 份
    為憑，復為被告所不爭執，應堪信為真實。嗣原告主張被告
    丙○○竟於94年7 月14日，就其所有坐落高雄縣阿蓮鄉○○
    段164 地號土地（面積：257.53平方公尺，權利範圍：1/6
    ），與其配偶即被告乙○○為通謀之虛偽意思而為買賣行為
    ，並於94年8 月15日以買賣為原因移轉登記為被告乙○○所
    有，以逃避原告之求償等前情，則為被告所否認，並以被告
    丙○○確有欠被告乙○○金錢，所以將系爭土地移轉登記予
    乙○○，並無通謀之虛偽買賣行為等語。嗣兩造於本院審理
    中，經協商整理爭點為：原告請求確認系爭買賣行為無效，
    及訴請塗銷系爭買賣之所有權移轉登記行為，有無理由？茲
    就上開爭點審酌如下。
五、法院之判斷：
　(一)按確認法律關係之訴，非原告有即受確認判決之法律上利益
  　者，不得提起之，民事訴訟法第247 條第1 項定有明文。又
    所謂「即受確認判決之法律上利益」，係指法律關係之存否
    不明確，致原告在私法上之地位有受侵害之危險，而此危險
    得以對於被告之確認判決除去者而言。本件原告於提起訴訟
    前，已對被告丙○○取得前述債務之本票裁定，原得持為執
    行名義，對原為被告丙○○所有之系爭土地聲請強制執行，
    然被告丙○○竟以買賣為原因，將系爭土地所有權移轉登記
    為被告乙○○所有，致原告無從以系爭土地作為執行標的物
    使債權獲得清償，其私法上財產狀態即有不安之狀態。且原
    告主張被告就系爭土地所訂買賣契約及所有權移轉行為，係
    通謀虛偽意思表示，應屬無效之事實，既為被告所否認，則
    兩造就被告間之買賣與物權行為之真實性，顯然有所爭執，
    是系爭土地所有權已否發生變動？抑或仍為被告丙○○所有
    ？尚非明確，如不由法院以判決確定兩造間此項私法上之爭
    執，則原告得否對系爭土地聲請法院強制執行之私法上地位
    將有受侵害之危險，則揆諸前開判例意旨，本件原告自有確
    認之訴之法律上利益，而得提起本件確認之訴，合先敘明。
  (二)1.按表意人與相對人通謀而為虛偽意思表示者，其意思表示
      無效；又無效法律行為之當事人，於行為當時知其無效或
      可得而知者，應負回復原狀之責任，民法第87條第1 項前
      段、第113 條分別定有明文。另債務人怠於行使其權利時
      ，債權人因保全債權，得以自己之名義，行使其權利，為
    　同法第242 條前段所明定；又債務人與第三人間之通謀虛
      偽意思表示之無效行為，債權人得依民法第242 條之規定
      ，代位行使債務人之回復原狀請求權，亦有最高法院59年
      台上字第2556號、73年台抗字第4720號民事判例意旨可供
      參酌，核先敘明。
    2.本件被告丙○○、乙○○固曾到庭抗辯稱：因被被丙○○
      確有欠被告乙○○金錢，所以將系爭土地移轉登記予乙○
      ○，並無通謀之虛偽買賣行為等前詞，並據被告乙○○到
      庭抗辯以：「被告丙○○欠我二百多萬元，當時有簽立本
    　票給我。被告丙○○總共向我借210 萬元，是陸陸續續的
      向我借款，有簽本票的部分是164 萬元，其餘是我從銀行
      戶頭提52萬元領出來的。」等語在卷（詳本卷第40頁言詞
      辯論筆錄），並據被告乙○○提出本票6 紙金額共計165
      萬元，及被告乙○○自85年1 月1 日至89年12月30日之玉
      山銀行岡山分行之銀行存褶交易明細表1 份為憑（詳本院
      卷第43頁至第44頁，第46頁至第69）。然參以被告乙○○
      所提上揭本票金額165 萬元，與其於本院供述借貸予被告
      丙○○之本票部分係164 萬元已有不合；另被告淑珍所提
      借貸予被告丙○○52萬元之銀行資金部分，係提出85年1
      月1 日至89年12月30日之銀行存款往來明細為證，此與被
      告乙○○曾於本院95年9 月21日到庭供述：「三年前我媽
      媽死亡時留壹佰多萬元給我」之情節亦有未合。嗣經本院
      依職權向玉山銀行岡山分行調閱被告乙○○自90年1 月1
      日起迄96年4 月30日止之銀行存褶往來交易明細資料（詳
      本院卷第125 頁至第170 頁）核閱結果，被告乙○○自92
      年1 月1 日迄94年12月31日間（即被告乙○○所稱其母親
      三年前死亡之時間內），其上開銀行存褶內從未有超過10
      0 萬元之存款金額，堪認被告乙○○所辯其母親於三年前
      死亡時留有100 多萬元給伊，其有100 多萬元之金錢可借
      貸予被告丙○○之事實，應與事實不符而難憑採。復經本
      院依職權向財團法人金聯合徵信中心查詢被告丙○○、乙
      ○○之信用情形，其中被告丙○○於94年7 月、8 月間（
      移轉系爭不動產之時間）計有台新銀行屏東分行、日盛銀
      行前金分行二家銀行之現金卡已成呆帳（另寶華銀行營業
      部之現金卡已成催收狀態，於95年5 月寶華銀行營業部之
      現金卡亦已成呆帳狀態），另被告丙○○之信用卡至94年
      7 月間，計有日盛銀行、中國信託銀行、台新銀行、寶華
      銀行、玉山銀行等5 家銀行之信用卡已成停用狀態等情，
      有財團法人聯合徵信中心96年5 月9 日金徵業字第
      09600079 67 號函及函附之被告丙○○徵信資料各1 份附
      卷足參（詳本卷第174 頁至第176 頁）。
    3.是依上開證據資料所示，被告丙○○於94年7 月間之經濟
      狀況已明顯不佳，另被告乙○○於94年7 月間前後1 年時
      間內，依其銀行存款明細並無超過100 萬元存款之交易紀
      錄，其竟辯稱係被告丙○○向其借款高達210 餘萬元，始
      由被告丙○○將僅有之系爭土地以買賣為由移轉登記為被
      告乙○○所有等前情，應與事不符而無足採信。
  (三)依上說明，堪認被告2 人就系爭土地之債權買賣行為，及移
    轉系爭土地之物權行為，應確係基於通謀之虛偽意思表示而
    為無效，已臻明確。
六、綜上所述，被告丙○○於94年2 月3 日已接獲原告向臺灣臺
    南地方法院聲請以94年度票字136 號本票裁定准予強制執行
    之確定裁定書，當時被告丙○○之經濟狀態顯已非佳，且被
    告乙○○於當時並無銀行存款超過100 萬元之交易明細紀錄
    ，竟仍辯稱其係借貸216 萬元予被告丙○○，始將丙○○所
    有之系爭土地以買賣為由移轉登記予被告乙○○。堪信被告
    2 人所辯其等就系爭土地之買賣及移轉行為，並無通謀虛偽
    意思表示而無效等前詞，應係臨訟杜撰圖卸之詞，自不足採
    信。從而，揆諸上開法律規定與最高法院民事判例意旨所示
    ，原告訴請確認被告丙○○、乙○○間就系爭土地之買賣關
    係不存在，及代位被告丙○○請求被告乙○○應將前項土地
    於94年8 月15日，向高雄縣路竹地政事務所以買賣為原因所
    為登記次序九之所有權移轉登記予以塗銷等情，於法洵屬有
    據，所訴自應予以准許。
七、本件事證已臻明確，兩造其餘主張、抗辯及所用之攻擊、防
    禦方法，核與本判決之結果不生影響，爰不逐一論駁，併此
    敘明。
八、據上論結，本件原告之訴為有理由，依民事訴訟法第78條，
    判決如主文。
中　　華　　民　　國　　96　　年　　7 　　月　　25　　日
                  民事第七庭  法　官　柯盛益
上為正本，係照原本作成。
如不服本判決，應於送達後20日內，向本院提出上訴狀並表明上
訴理由，如於本判決送達前提起上訴者，應於判決送達後10日內
補提上訴理由書（須附繕本）。
中　　華　　民　　國　　96　　年　　7　　月　　 25　　日
                              書記官　劉法萱
